臺灣臺北地方法院民事判決
109年度醫字第36號
原      告  周玉梅  
訴訟代理人  游光德律師                      
複  代理人  潘俞宏律師                      
被      告  西園醫療社團法人西園醫院

法定代理人  林澤安  
被      告  魏志定  
共      同
訴訟代理人  蔡正廷律師
            陳曉婷律師
            陳尹章律師

上列當事人間請求損害賠償事件，本院於民國110年11月11日言
詞辯論終結，判決如下：
    主  文
原告之訴及假執行之聲請均駁回。
訴訟費用由原告負擔。
    事實及理由
壹、程序方面
　　按訴狀送達後，原告不得將原訴變更或追加他訴。但請求之
    基礎事實同一者，不在此限，民事訴訟法第255條第1項第2
    款定有明文。查，本件原告起訴時，原以被告西園醫療社團
    法人西園醫院（下稱西園醫院）為被告，主張其因西園醫院
    醫師之醫療疏失、未盡告知義務，致原告病情延誤，爰依侵
    權行為、契約之法律關係，請求西園醫院給付原告新臺幣（
    下同）1,011,098元，及自起訴狀繕本送達翌日起至清償日
    止，按週年利率5%計算之利息（見調解卷第7頁）。嗣於民
    國109年11月12日以民事追加被告暨準備㈠狀主張被告魏志定
    為西園醫院之受僱人，其有醫療疏失、未盡告知義務，致原
    告病情延誤，乃追加魏志定為被告（見本院卷第41頁），並
    於110年11月11日言詞辯論期日聲明請求被告給付原告1,011
    ,098元，及自起訴狀繕本送達翌日起至清償日止，按週年利
    率5%計算之利息（見本院卷第175頁）。經核原告追加被告
    部分與原起訴請求主張，所依據之基礎事實均係基於魏志定
    為原告所為之醫療處置，致原告受有損害之事實，足徵原告
    所為追加被告之基礎事實與起訴事實同一，與上開規定相符
    ，應予准許。
貳、實體方面　　　　
一、原告起訴主張：其於107年8月21日因跌倒造成右腿疼痛至西
    園醫院就醫，魏志定為其主治醫師，於同年10月5日為其進
    行後減壓、內固定融合手術（下稱系爭手術），惟魏志定於
    術中因有疏失，未能將鋼釘正確施作於患部，於術後明知此
    情，卻容任原告病情惡化，未予積極處置，致原告受有疑似
    第3/4節腰椎融合器移位及未融合筋膜炎之損害，構成民法
    第184條第1項之侵權行為。另魏志定於系爭手術前，未曾向
    原告說明手術原因、成功率及可能發生之併發症及危險，僅
    於系爭手術前1日要求原告之女徐欣簽署手術同意書、麻醉
    同意書，而未善盡說明義務，違反醫師法第12條之1、醫療
    法第63條第1、2項、第64條，致原告於資訊不對稱之情況下
    為手術，致受有手術失敗之損害，構成民法第184條第2項之
    侵權行為。又魏志定為西園醫院之債之履行之使用人，西園
    醫院應為魏志定施行系爭手術致原告受有損害之事負債之履
    行有疏失之契約責任。為此，就西園醫院部分，依侵權行為
    、契約關係，就魏志定部分，依侵權行為關係，依民法第18
    4條、第224條、第227條、第227條之1之規定，請求被告給
    付原告1,011,098元等語。並聲明：㈠、被告應給付原告1,01
    1,098元，及自起訴狀繕本送達翌日起至清償日止，按週年
    利率5%計算之利息。㈡、願供擔保，請准宣告假執行。
二、被告則以：西園醫院及其醫師並無違反注意義務之過失行為
    ，亦無違反醫療常規之行為，原告應先具體指陳，併就被告
    有何醫療疏失，及該疏失行為與其所受損害間之因果關係等
    情，負舉證責任等語置辯。並聲明：㈠、原告之訴駁回。㈡、
    如受不利之判決，願供擔保請准宣告免為假執行。
三、得心證之理由　　
㈠、按當事人主張有利於己之事實者，就其事實有舉證之責任。
    但法律別有規定，或依其情形顯失公平者，不在此限，民事
    訴訟法第277條定有明文。是涉及醫療糾紛之民事事件，考
    量醫療行為具有相當專業性，醫病雙方在專業知識及證據掌
    握上並不對等，衡量如由病人舉證有顯失公平之情形，固得
    適用前開但書規定減輕其舉證責任，或就該過失醫療行為與
    病人所受損害間之因果關係，為舉證責任之轉換，則由醫師
    舉證證明其醫療過失與病人所受損害間無因果關係，以資衡
    平。惟主張有醫療過失或醫療契約債務不履行之病人，仍應
    就其主張醫療行為有診斷或治療錯誤之疏失或瑕疵存在乙節
    負舉證之責，並應證明至少使法院之心證度達到降低後之證
    明度，獲得該待證事實為真實之確信，始可認其已盡舉證之
    責，非謂其初始即不負舉證責任或當然倒置於醫療機構或醫
    師，方符前揭訴訟法規之精神及醫療事件之特質，其理自明
    。本件原告主張魏志定為其施行系爭手術時，違反醫療常規
    ，而有疏失，致原告受有疑似第3/4節腰椎融合器移位及未
    融合筋膜炎之損害、手術失敗之損害一事，既為被告所否認
    ，原告仍應就上開有利於己之事實，先盡舉證責任。  
㈡、本件經送衛生福利部醫事審議委員會鑑定，鑑定意見略以：
　　「㈠107年8月21日魏醫師於第1次門診起，為病人安排之相關
    術前檢查，包括術前X光、血液檢查及依病人所提供電腦斷
    層掃描檢查之影像，皆符合醫療常規，並無漏未為之檢查。
    ㈡107年10月5日病人術後，魏醫師安排回診追蹤，並進行例
    行性X光檢查，後續因病人主訴症狀未見改善，而安排病人
    至永和耕莘醫院接受磁振造影檢查，及為了解術後病人是否
    有感染或發炎反應，而安排C反應蛋白生化血液檢查。綜上
    ，魏醫師為病人進行之各該術後檢查，皆符合醫療常規。㈢
    魏醫師為病人施行腰椎第3、4、5節後方減壓手術、椎體間
    融合手術與內固定手術之術式及使用之植入物，皆遵行全民
    健康保險規範…；且依手術紀錄，手術步驟及過程皆符合醫
    療常規。㈣依108年3月22日病人之台大醫院電腦斷層掃描檢
    查結果，顯示骨釘鎖穿至椎體前側皮質骨處，鋼釘確有鎖穿
    之情。然通常考量病人之脊椎體因年長而有骨質疏鬆之疑慮
    時，為使脊椎穩定，手術會以鋼釘鎖穿之方式，並配合特殊
    材質鋼釘，以期達到脊椎相對穩定度。故魏醫師於術中置放
    鋼釘之位置與將鋼釘鎖穿之處置，符合醫療常規。…可認定
    魏醫師選擇之鋼釘尺寸符合醫療常規。…㈥…倘若未將鋼釘置
    放於醫療常規可容許之範圍內，或置放之鋼釘有鎖穿之情、
    鎖穿位置超過醫療常規可容許範圍，則可能會壓迫神經，臨
    床表現為術後立即產生神經壓迫症狀，包括嚴重疼痛、麻木
    ，甚至會有大小便失禁之情形。本案依病歷紀錄，病人並無
    上述急性神經壓迫症狀，且亦主訴術後疼痛症狀有緩解現象
    。㈦…綜上，無法肯定病人有第3/4節腰椎融合器移位、未融
    合筋膜炎之情形。又依術後108年1月18日永和耕莘醫院磁振
    造影及3月22日台大醫院電腦斷層掃描等檢查報告，並未提
    及有未融合筋膜炎，亦無第3/4節腰椎融合器移位，術前、
    術中或術後處置，並無未符合醫療常規所致之情事」等語（
    見本院卷第159至161頁）。是魏志定為原告施行系爭手術之
    術前、術中及術後之醫療處置，均無違反醫療常規之情，亦
    無原告所指受有「第3/4節腰椎融合器移位、未融合筋膜炎
    」之損害，且依原告術後無急性神經壓迫症狀，且亦主訴術
    後疼痛症狀有緩解現象，可知系爭手術並無原告所指「手術
    失敗」之情。據此，則原告主張魏志定為其施行系爭手術，
    因違反醫療常規，致其受有手術失敗、第3/4節腰椎融合器
    移位、未融合筋膜炎之損害云云，即無所憑，尚難採信。　
    　
㈢、醫療為高度專業及危險之行為，本質上即具有高度不確定性
    ，且直接涉及病人之身體健康或生命，病人本人或其家屬通
    常須仰賴醫師秉於專業及醫療經驗之說明，方得明瞭醫療行
    為之必要與否或醫療之風險及效果，故醫院為醫療行為時，
    應對病人本人或其親屬盡相當之告知說明，經病人或其家屬
    明白醫療行為之施行意義、內容，且同意後為之。查，依西
    園醫院手術同意書之記載，醫師之聲明事項欄業已載明「1.
    我已經儘量以病人所能瞭解之方式，解釋這項手術之相關資
    訊，特別是下列事項：需實施手術之原因、手術步驟與範圍
    、手術之風險及成功率、輸血之可能性…。不實施手術可能
    之後果及其他可替代之治療方式。（手寫）復健、吃藥。…2
    .我已經給予病人充足時間，詢問下列有關本次手術的問題
    ，並給予答覆：自費同意書。」等文字（見調解卷第125頁
    ），而手術同意書病人之聲明事項欄亦已載明「4.我了解這
    個手術必要時可能會輸血；我☐同意☐不同意輸血。（手寫）
    備而不輸。…5.針對我的情況、手術之進行、治療方式等，
    我已經向醫師提出問題和疑慮，並已獲得說明…7.我瞭解這
    個手術有一定的風險，無法保證一定能改善病情。（手寫）
    會改善」等文字（見調解卷第125至126頁），對照原告是時
    年約80歲，其女徐欣為成年人，衡情，均應具相當之智識程
    度，其對於在手術同意書上簽名，應知悉須審慎閱讀無訛後
    始簽名其上，且該手術同意書於立同意書人姓名下方有「若
    您拿到的是沒有醫師聲明之空白同意書，請勿先在上面簽名
    同意」之字樣，是以原告之女簽名時理當已閱讀上開文字，
    且知悉該文字記載之意思甚明，堪認魏志定為原告施行系爭
    手術前，就系爭手術之醫療風險及效果，已對原告及其女為
    詳盡說明，且明確告知原告及其女系爭手術之風險及成功機
    率，以及可替代之治療方式包括復健、吃藥等。是原告主張
    魏志定完全未向原告及其女徐欣解釋系爭手術之風險、成功
    率及相關替代方案云云，不足採信。則原告據此主張魏志定
    構成民法第184條第2項違反保護他人法律之侵權行為云云，
    即失所憑，無足可採。又違反保護他人之法律，致生損害於
    他人者，負賠償責任，民法第184條第2項定有明文。是以，
    損害之發生乃侵權行為之要件。如上㈡所述，原告未因魏志
    定為其施行系爭手術，致受有「第3/4節腰椎融合器移位、
    未融合筋膜炎」之損害，且依原告術後無急性神經壓迫症狀
    ，且主訴術後疼痛症狀有緩解現象，可知系爭手術並無原告
    所指手術失敗之情。據此，原告既未因魏志定為其施行系爭
    手術而受有損害，揆諸前揭說明，即令魏志定未盡告知義務
    ，仍無從遽令魏志定負侵權行為之損害賠償責任。　　
㈣、基上，本件並無積極證據可證魏志定為原告施行系爭手術時
    ，有違反醫療常規之情，自無從認定魏志定有何過失行為，
    則原告主張魏志定為其施行系爭手術時，有違反醫療常規，
    致其受有第3/4節腰椎融合器移位、未融合筋膜炎、手術失
    敗之損害云云，即無所憑。復魏志定已盡告知義務，則原告
    主張魏志定應依侵權行為之法律關係負損害賠償責任，即屬
    無由。原告另主張魏志定為西園醫院之醫療團隊，西園醫院
    應依民法侵權行為之法律關係之規定，負損害賠償責任，同
    因本院無從認定魏志定對原告有何疏失，而乏所本。另原告
    主張西園醫院就本件有債務不履行之情形，應依民法契約之
    法律關係負損害賠償責任部分，亦因本院無從認定受僱西園
    醫院執行醫療行為之魏志定對原告醫療行為有何過失，而乏
    所憑，是原告此部分主張西園醫院應依契約法律關係對原告
    負損害賠償責任，亦屬無由。　　　　
四、綜上所述，就西園醫院部分，原告依民法侵權行為、契約之
    法律關係，就魏志定部分，原告依民法侵權行為之法律關係
    ，請求被告給付原告1,011,098元，及自起訴狀繕本送達翌
    日起至清償日止，按週年利率5%計算之利息，為無理由，應
    予駁回。又原告之訴既經駁回，其假執行之聲請亦失所附麗
    ，應併予駁回。
五、本件事證已臻明確，至兩造其餘主張、陳述及所提證據，經
    本院審酌後，認與本件判斷結果無影響，爰毋庸再予一一審
    酌，附此敘明。
六、訴訟費用負擔之依據：民事訴訟法第78條。　　　　
中　　華　　民　　國　　110 　年　　11　　月　　30　　日
                  民事第四庭    法　官  蕭涵勻
以上正本係照原本作成。
如對本判決上訴，須於判決送達後20日內向本院提出上訴狀。如
委任律師提起上訴者，應一併繳納上訴審裁判費。
中　　華　　民　　國　　110 　年　　11　　月　　30　　日
                                書記官  林立原